臺灣高等法院刑事判決　　　　　　　　　　　　　九十年度上重更(一)字第五一號
　　上　訴　人
　　即　被　告　甲○○
　　選任辯護人　黃國堂
右上訴人因殺人等案件，不服臺灣板橋地方法院八十九年度重訴字第三五號，中華民
國九十年二月二十二日第一審判決（起訴案號：臺灣板橋地方法院檢察署八十九年度
偵字第二三八○號）提起上訴，判決後，由最高法院發回更審，本院判決如左：
    主  文
原判決關於殺人及損壞屍體部分及定執行刑部分均撤銷。
甲○○殺人，處無期徒刑，褫奪公權終身，水果刀壹把及打火機壹個均沒收。
    事  實
一、甲○○有多次前科，又因肅清煙毒條例等案件，經法院合併定執行刑為有期徒刑
    十年，由臺灣士林地方法院檢察署以八十四年執助字第一六五號執行，指揮書執
    畢日期為民國九十一年十一月十六日，縮刑期滿日期為九十一年七月二十三日，
    於八十七年三月十二日因縮短刑期假釋出監（未構成累犯）。詎仍不知悔改，另
    案通緝中。甲○○與賃居在臺北縣新莊市○○路五一五號七樓之五之李瑞蘭為鄰
    居關係，並因此熟識，李瑞蘭亦知甲○○遭通緝中。八十九年二月二日上午六時
    許，甲○○在住處大樓門口巧遇李瑞蘭後，請李瑞蘭代為購買早餐燒餅油條及豆
    漿，待李瑞蘭返回，甲○○因李瑞蘭前曾允諾借款，遂開口詢問是否借款新台幣
    （下同）二萬元，李瑞蘭則回稱：「男人你不會自己賺，不要臉！」等語，二人
    便共同搭乘電梯上樓。於電梯內，李瑞蘭反覆指責甲○○不要臉、吃軟飯，甲○
    ○因不堪受其指責，出手毆打李瑞蘭，李瑞蘭亦加反擊。二人步出電梯後仍不斷
    爭執，但因甲○○出手較重，致李瑞蘭不支倒地，甲○○仍繼續以腳跩踢李瑞蘭
    ，李瑞蘭不敵大喊救命，因驚動同層樓住戶開門查看，甲○○即將李瑞蘭拖回自
    己位於臺北縣新莊市○○路五一五號七樓之一之住處，進門後，李瑞蘭仍繼續大
    喊救命，並稱要報警抓甲○○，甲○○除繼續毆打李瑞蘭外，並因其另案通緝中
    ，為制止李瑞蘭喊叫及嗣後報警，明知水果刀銳利無比，持向人體要害胸部猛刺
    ，足以令人死亡，竟基於殺人之犯意，隨手拾取其所有放置流理檯上之水果刀一
    把，往李瑞蘭左胸部猛刺三刀，李瑞蘭因左前胸穿刺傷三處致心肺受創，出血左
    血胸休克死亡。甲○○見李瑞蘭已無聲息，為圖湮滅殺人之證據，即迅至門外將
    先前因打鬥而打翻之豆漿擦拭乾淨，並先後以裝寢具之袋子及黑色大垃圾袋準備
    將李瑞蘭屍體放入，惟均因太小而作罷，改用被單以四角對折綑綁之方式將李瑞
    蘭屍體包裹，包裹完成後，甲○○打開住處大門，見四下無人，便將包裹好之李
    瑞蘭屍體以電梯運至一樓，出電梯後，再將李瑞蘭屍體拖至地下室棄置。甲○○
    復回到七樓整理房間、清洗水果刀及走廊上血跡，再將其所有沾有血跡之毛氈、
    腳踏墊包好。迨於八十九年二月三日凌晨一時五十七分許，甲○○接續前開毀屍
    滅跡之犯意，騎乘向不知情之友人林雅惠借得之車號ＧＪＧ─二七○號機車，在
    臺北縣新莊市○○路九十五號加油站，以非其所有之白色大塑膠桶，購得二百元
    之九二無鉛汽油，再返回其住處地下室，將汽油澆在包裹李瑞蘭屍體之被單上後
    ，持其所有之打火機點火引燃，致屍體燒毀無法辨識，而損壞屍體。嗣經警循線
    查悉上情，並在甲○○住處旁巷口之輪胎內尋獲李瑞蘭皮包一個、在其住處扣得
    前揭其持以殺害李瑞蘭之水果刀一把、在甲○○身上起獲統一加油站發票一張；
    又於八十九年二月五日十九時許，在停放於臺北縣新莊市○○街五十八號前，林
    雅惠所有之車號ＧＪＧ─二七○號機車上起出甲○○所有持以放火焚燒被害人李
    瑞蘭屍體之打火機一個（甲○○另犯偽造署押、竊盜、誣告、脫逃及傷害部分，
    均已經原審判決有罪確定）。
二、案經臺灣板橋地方法院檢察署檢察官據報相驗後自動檢舉偵查起訴。
    理  由
一、訊據上訴人即被告甲○○固對於右揭時地持水果刀刺被害人李瑞蘭胸部，致被害
    人死亡，及遺棄、損壞被害人屍體等事實供承不諱，惟仍辯稱：其當時因吸食安
    非他命，精神恍惚，且因藥性發作二、三天無法睡眠，加上當時被害人言語刺激
    與雙方扭打情狀下，一時失去理智而殺害被害人，絕非蓄意殺人，原審判處死刑
    ，量刑過重，且未詳細具體載明量刑所據之理由云云。
二、經查：(一)右揭殺人及因怕案情曝光被發覺而遺棄、損壞被害人屍體等情，業據被
    告甲○○迭於偵查、原審、本院前審及本院訊問時坦承不諱（見偵查卷第七十六
    頁至第八十頁；原審卷第一一二頁至第一一三頁、第一七三頁至第一七六頁；本
    院前審卷第五七至五九、六一、六二、一一一頁；本院卷第四五至四七、一一四
    、一一五頁），而其所述犯案過程，核與證人即住戶王敦正於警訊及本院前審訊
    問時供稱：當時被告承租在伊隔壁，八十九年二月二日上午九時許，伊出門上班
    時，發現走道有被擦過之痕跡，伊問鄰居，鄰居稱好像有夫妻在吵架，有一位鄰
    居有出來看，說有皮包等物等語（見偵查卷第三十七頁，本院前審卷第六四頁）
    ；證人即借被告甲○○機車使用之林雅惠於警訊證稱：八十九年二月二日約二十
    時許被告來找伊借機車，共借三次，最後一次約三時左右等語（見偵查卷第三十
    五至第三十六頁）；證人即加油站員工張芳榮結證稱：伊是加油站員工，當時大
    約一、二點時，被告來加油等語（見本院前審卷第六五頁）；及證人即發現縱火
    之盧建煌於警訊及本院前審時證述：伊是被告上開新莊租屋處之同棟大樓住戶，
    伊當時看見地下室有濃煙，就拿滅火器滅火，因煙很大，看不清楚，後來消防隊
    來了之後，才說好像是屍體等語（見相字卷第三頁正面，本院前審卷第六四、六
    五頁），均大致相符。(二)再於命案發生後，由臺北縣警察局刑警隊鑑識人員在被
    告上址住處電視機後方、窗簾布、進門左側椅面、大門鋁門內側下方及椅子上衣
    服等處所採集之血跡之多基因型ＰＭ型別均相同，其中於進門左側椅面及椅子上
    衣服處所採集之血跡，經進一部檢測ＳＴＲ型別發現與死者ＳＴＲ型別相符，研
    判應為死者血跡，而本案由ＳＴＲ型別檢測結果，不排除死者為李錦源及李張新
    妹夫婦親生子女之可能，其親子關係機率預估為九九點九九九七％，有內政部警
    政署刑事警察局八十九年五月三十一日（八九）刑醫字第一九一七○號鑑驗書一
    份在卷（見偵查卷第二○○頁至第二○三頁）可稽，又本件命案現場指紋經送鑑
    定結果，指紋照片編號四之指紋與被告甲○○檔存之指紋卡之左拇指指紋相符，
    亦有內政部警政署刑事警察局八十九年三月九日局紋字第二六七號指紋鑑定書在
    卷（見偵查卷第一二六頁至第一三○頁）可佐；復參以被告甲○○稱：其未殺死
    被害人、其未焚屍、係「阿猴」殺死被害人等語，經測試呈情緒波動之反應，應
    係說謊，亦有法務部調查局八十九年二月十一日（89）陸（三）字第八九一三○
    五七五號鑑定通知書在卷（見偵查卷第一○七頁）足證。(三)被告甲○○所持水果
    刀銳利無比，持之往人體要害胸部猛刺，足以令人死亡，為一般人所明知，被告
    甲○○於本院前審審理時亦自承：知道拿刀刺人的左胸部會休克死亡等語（見本
    院前審卷第一一二頁），以被告甲○○為青壯之人，其與被害人李瑞蘭爭吵，因
    被害人李瑞蘭大聲呼救，且被害人李瑞蘭知悉被告甲○○因案遭通緝，於遭被告
    甲○○毆打時揚言要報警抓被告甲○○，被告甲○○為制止被害人李瑞蘭喊叫及
    嗣後報警，明知水果刀銳利無比，持向人體要害胸部猛刺，足以令人死亡，竟即
    持水果刀朝被害人李瑞蘭胸部要害猛刺三刀，致被害人李瑞蘭心肺受創休克死亡
    ，其顯有致被害人李瑞蘭心於死之殺人犯意甚明，而被告於殺害被害人後，冷靜
    慎密地清理現場，處理被害人之皮包等物品及屍體，並圖謀嫁禍於他人，以防被
    發覺（誣告部分已經原審判決有罪確定），足認被告當時之精神狀態並無異常，
    是被告甲○○辯稱其當時因吸毒精神狀態恍惚，非蓄意殺害被害人李瑞蘭云云，
    核與事實不符，顯無足採。而被害人李瑞蘭因遭被告陳慶良持水果刀朝胸部要害
    猛刺三刀，致左前胸穿刺傷三處心肺受創，出血左血胸休克死亡等情，亦經檢察
    官督同法醫師相驗屬實，並有勘驗筆錄、驗斷書、相驗屍體證明書及照片及法務
    部法醫研究所（89）法醫所醫鑑字第○一四八號鑑定書一份附卷（見相驗卷第十
    五頁、第十六頁、第八六頁、第一○七頁至第一二二頁、第八十九頁至第九十四
    頁）足稽，足見被害人李瑞蘭之死亡結果與被告甲○○之殺害行為間，復有相當
    之因果關係。此外，並有被告陳慶良購買汽油之發票一紙、焚屍現場照片、帶同
    警方追查汽油桶拾棄地點及加油地點之照片、證物照片十八張在卷（見偵查卷第
    五十九頁、相驗卷第十頁至第十四頁、偵查卷第六十一頁至第六十五頁、第二○
    六頁至第二一○頁）可稽；復有被害人李瑞蘭皮包一個、被告甲○○所有作案用
    水果刀一把、沾有血跡之毛氈及腳踏墊各一件、打火機一個扣案可資佐證，事證
    至為明確，被告上開殺人及遺棄、毀壞屍體犯行堪以認定。至於被告請求傳訊證
    人謝富貴，以證明其本無誣陷他人犯罪之意，係因謝富貴本欲出國不再返台，而
    答應頂替等情，惟被告之誣告犯行，業經被告於本院前審撤回該部份上訴而告確
    定（見本院前審卷第一一０頁），故不在本院之審理範圍，從而，被告請求傳訊
    證人謝富貴，經核並無必要，併此敘明。
三、按對於判決之一部上訴者，其有關係之部分，視為亦已上訴，刑事訴訟法第三百
    四十八條第二項定有明文。是以實質上或裁判上一罪之案件，僅就其一部分上訴
    者，依上規定，其效力仍及於全部。縱上訴人於上訴後判決前，撤回其一部之上
    訴，依審判不可分之原則，法院仍得就其全部加以審判，不生撤回之效力。又按
    殺人後意圖湮滅罪證，將屍體損壞或遺棄，例如殺人後用火焚燬屍體，以圖滅跡
    ，或將屍體棄諸於河，使之沖流他處，則其損壞、遺棄屍體均屬殺人所生之結果
    ，應依牽連犯之例，從其一重處斷。經查本件被告於前述時地持水果刀刺殺被害
    人李瑞蘭後，意圖毀屍滅跡，先以被單包裹被害人屍體，並將之運至地下室棄置
    。其後又接續於同日凌晨一時五十七分許，騎乘機車至加油站購買汽油返回其住
    處地下室，將汽油澆在包裹被害人屍體之被單上後，以打火機點火燒燬被害人屍
    體，致無法辨認等情，已如前所述。則被告為湮滅殺人罪證，而遺棄屍體及以火
    焚燬被害人屍體之行為，應屬其殺人行為所生之結果，依上說明，其所犯殺人及
    遺棄、損壞屍體二罪名，即有牽連犯之裁判上一罪關係，應從一重之殺人罪處斷
    。而被告對原審判決全部提起上訴後，雖於本院前審判決前撤回對於損害屍體部
    分之上訴，然其所犯殺人與遺棄、損害屍體二罪之間既有方法與結果之牽連犯關
    係，為裁判上一罪。依上開規定及說明，並不生撤回該部分上訴之效力。是上訴
    審法院仍應並就其所犯殺人罪與損壞屍體罪全部加以審判，始為合法。亦即被告
    就殺人部分上訴，與該部份有裁判上一罪關係之遺棄、損壞屍體部分亦視同上訴
    ，被告就損壞屍體部分在本院前審所為之撤回上訴，並不生撤回之效力，是遺棄
    、損壞屍體部分尚未確定，自仍屬本院之審理範圍，併此敘明。
四、核被告甲○○殺害被害人李瑞蘭並遺棄、損壞被害人屍體之行為，係犯刑法第二
    百七十一條第一項之殺人罪、第二百四十七條第一項遺棄及損壞屍體罪。被告於
    遺棄被害人屍體後，在不到一天之時間內隨即以焚燒方式損壞被害人屍體，係利
    用同一犯罪機會接續為之，為接續犯。又被告為湮滅殺人罪證，而遺棄並以火焚
    燬被害人屍體，所犯上開二罪間，有方法結果之牽連關係，應從一重之殺人罪論
    處，公訴人認應分論併罰，容有誤會。又公訴人認被告甲○○前因肅清煙毒條例
    案件，經臺灣士林地方法院於八十二年四月二十二日以八十一年度訴字第一一六
    四號判處有期徒刑三年二月，於八十五年七月十九日執行完畢，而構成累犯，惟
    查，被告甲○○所犯上開案件所處之有期徒刑三年二月業與其所犯其他案件合併
    定執行刑為有期徒刑十年，經臺灣士林地方法院檢察署以八十四年執助字第一六
    五號執行，指揮書執畢日期為九十一年十一月十六日，縮刑期滿日期為九十一年
    七月二十三日，於八十七年三月十二日因縮短刑期假釋出監（按其假釋業經撤銷
    ，現正於臺灣臺中監獄臺中分監執行殘刑），此有被告甲○○之臺灣高等法院檢
    察署刑案紀錄簡覆表一份在卷（見原審卷第二十五頁至第二十九頁）可稽，是被
    告於本件並未構成累犯，附此敘明。
五、原審認被告犯行明確，予以論罪科刑，固非無見。惟查被告為湮滅殺人罪證，而
    遺棄屍體後並以火焚燬被害人屍體之行為，應屬其殺人行為所生之結果，其所犯
    殺人及遺棄、損壞屍體二罪名，即有牽連犯之裁判上一罪關係，應從一重之殺人
    罪處斷，原審以上開二罪間應分論併罰，容有未當。被告上訴意旨否認蓄意殺害
    被害人李瑞蘭，固無理由，然原判決既有前開可議之處，仍應由本院將原判決關
    於被告殺人及損壞屍體部分及定執行刑部分撤銷改判。爰審酌被告甲○○殺人之
    動機係因向被害人李瑞蘭借款無著，而遭被害人李瑞蘭言詞羞辱後，為阻止被害
    人李瑞蘭呼救，避免自己被追緝，始萌殺意，持刀殺人，及其行為造成被害人李
    瑞蘭喪失生命，及其家屬無可回復之心靈傷痛。另其於殺人後，冷靜將命案現場
    清洗及將屍體遺棄焚毀，手段兇殘，且犯罪後為脫免刑責，竟仍縝密計劃將命案
    證物置於謝富貴住處前，製造自己不在場證明，再誣陷他人涉案，意圖入人於罪
    ，於案件偵查之初，不思悔過，於押解途中脫逃，並打傷追捕法警（脫逃、傷害
    部分均經原審判處罪刑確定），於本院審理時則坦承大部分犯行之態度，暨無法
    與被害人家屬達成民事和解（被害人家屬要求賠償新台幣二百五十萬元，一次付
    清，被告家人僅籌得新台幣一百萬元）等一切情狀，量處無期徒刑，同時依法宣
    告褫奪公權終身。又水果刀一把及扣案在車號ＧＪＧ—二七○機車上起出之打火
    機一個，均係被告甲○○所有，分別供其殺人及損壞屍體犯罪所用之物，業據其
    供明在卷，爰依刑法第三十八條第一項第二款規定，宣告沒收。
據上論斷，應依刑事訴訟法第三百六十九條第一項前段、第三百六十四條、第二百九
十九條第一項前段，刑法第二百七十一條第一項、第二百四十七條第一項、第五十五
條、第三十七條第一項、第三十八條第一項第二款，判決如主文。
本案經檢察官張秋雲到庭執行職務。
中      華      民      國      九十一      年      三      月 十二   日
                              臺灣高等法院刑事第四庭
                                  審判長法  官  蔡  永  昌
                                        法  官  周  煙  平
                                        法  官  徐  昌  錦
右正本證明與原本無異。
如不服本判決應於收受送達後十日內向本院提出上訴書狀，其未敘述上訴之理由者並
得於提起上訴後十日內向本院補提理由書（均須按他造當事人之人數附繕本）。
                                        書記官  吳  金  來
中      華      民      國    九十一    年     三       月     十四     日
附錄    本判決論罪科刑法條：
中華民國刑法第二百七十一條
 (普通殺人罪)
殺人者，處死刑、無期徒刑或十年以上有期徒刑。
前項之未遂犯罰之。
預備犯第一項之罪者，處二年以下有期徒刑。
